# 선형혼합모형 {#lme}


## 필요한 패키지와 함수 

```{r}
#| warning: false
#| message: false
library(tidyverse)
library(ggplot2)
library(faraway)
library(alr4)
library(MASS)
library(knitr)
library(kableExtra)
library(lme4)
library(lmerTest)
```



위와 같은 혼합효과모형(mixed effects model)을 각 개인 $i$에 대하여 행렬식으로 표시하면 다음과 같다.

$$  
\pmb y_i = \pmb X_i \pmb \beta + \pmb Z_i \pmb b_i + \pmb e_i 
$$ 

여기서 


$$  
\pmb y_i=\begin{bmatrix}
y_{i1} \\
y_{i2} \\
\vdots \\
y_{i,10}
\end{bmatrix},~\pmb X_i =
\begin{bmatrix}
1 & 0 \\
1 & 1 \\
\vdots & \vdots  \\
1 & 9 
\end{bmatrix}, \pmb  \beta=
\begin{bmatrix}
\beta_{0} \\
\beta_{1} \\
\end{bmatrix}, ~\pmb Z_i =
\begin{bmatrix}
1 & 0 \\
1 & 1 \\
\vdots & \vdots  \\
1 & 9 
\end{bmatrix},~ \pmb b_i =
\begin{bmatrix}
b_{0i} \\
b_{1i} \\
\end{bmatrix},~
\pmb  e_i= 
\begin{bmatrix}
e_{i1} \\
e_{i2} \\
\vdots \\
e_{i,10}
\end{bmatrix}
$$ 

위의 각 개인에 대한 모형을 모두 합쳐서 하나의 혼합효과모형으로 나타내면 다음과 같이 표현할 수 있다.

$$
\pmb  y = \pmb  X \pmb \beta + \pmb Z \pmb b + \pmb e 
$$ {#eq-lme1}

여기서 반응변수벡터 $\pmb y$와 고정효과 $\pmb \beta$에 대한 계획행렬 $X$는 각 개인의 반응변수벡터 $\pmb y_i$와 $\pmb X_i$를 행으로 쌓아놓은 것으로 표현된다. 오차항에 대한 벡터 $\pmb e$도 동일한 형식의 벡터이다.

$$  
\pmb y_i=\begin{bmatrix}
\pmb y_{1} \\
\pmb y_{2} \\
\vdots \\
\pmb y_{18}
\end{bmatrix},~\pmb X =
\begin{bmatrix}
\pmb X_1 \\
\pmb X_2 \\
\vdots \\
\pmb  X_{18} 
\end{bmatrix}
~ \pmb e =
\begin{bmatrix}
\pmb e_1 \\
\pmb e_2 \\
\vdots  \\
\pmb e_{18} 
\end{bmatrix}
$$ 

임의효과 벡터 ${\pmb  b}$ 는 각 개인에 대한 임의효과벡터 $\pmb b_i$를 행으로 쌓아놓은것과 같고 임의효과에 대한 계획행렬 $\pmb Z$는 각 개인의 계획행렬 $\pmb Z_i$를 대각원소로 같은 행렬이다.

$$ 
\pmb b=\begin{bmatrix}
\pmb b_{1} \\
\pmb b_{2} \\
\vdots \\
\pmb b_{18}
\end{bmatrix},~\pmb Z =
\begin{bmatrix}
\pmb Z_1 & 0 & \dots & 0 \\
0   & \pmb Z_2 & \dots & 0 \\
\vdots & \vdots & \vdots & \vdots  \\
0 & 0 & \dots & \pmb Z_{18}
\end{bmatrix}
$$ 


혼합모형 @eq-lme1 를 `lmer()` 함수를 이용하여 적합시켜보자. 모형에서 `(1 + Days|Subject)`
이 개체에 대하여 절편과 기울기에 대한 임의효과를 지정한다.


```{r ex17,echo=T ,fig.width=7, fig.height=7, out.width='.8\\linewidth'}
fm1 <- lmer(Reaction ~ 1 + Days + (1 + Days|Subject), sleepstudy)
summary(fm1)
```

위의 혼합모형 적합결과를 살펴보자. 첫째로 고정효과에 대한 추정식은 다음과 같다

```{r ex18,echo=T ,fig.width=7, fig.height=7, out.width='.8\\linewidth'}
fixef(fm1)
```
또한  오차항에 대한 분산 및 임의효과의 분산성분과 상관계수는 다음과 같이 나타난다. 
```{r ex19,echo=T ,fig.width=7, fig.height=7, out.width='.8\\linewidth'}
VarCorr(fm1)
```


위의 고정효과와 임의효과의 분산성분에 대한 추정치를 이용하여 모형의 적합의 결과를 다음과 같이 나타낼 수 있다. 

$$
\text{Reaction Time} = N(251.405 + 10.467 \text{ Days}, 25.6^2)
$$ 
$$
\begin{bmatrix}
b_{0i} \\
b_{1i} \\
\end{bmatrix} \sim
N \left (
\begin{bmatrix}
0 \\
0 \\
\end{bmatrix}
,
\begin{bmatrix}
24.74^2 & (0.07)(24.74)(5.92)\\
(0.07)(24.74)(5.92)& 5.92^2 \\
\end{bmatrix}
\right )
$$ 

이제 임의효과 $\bm b$에 대한 예측(prediction)을 생각해보자. 우리는 오직 관측벡터 $\bm y$만을 관측하고 임의효과 $\bm b$는 관측을 할 수 없는 확률변수이다. 하지만 주어진 관측벡터와 추정된 분산으로 임의효과의 값을 예측할 수있으며 그 결과는 다음과 같다.

```{r ex21,echo=T ,fig.width=7, fig.height=7, out.width='.8\\linewidth'}
re <- ranef(fm1)$Subject
re
plot(re, main ="prediction of random effects ")
```


예측된 각 개인의 절편과 기울기에 대한 임의효과 $b_{0i}$과 $b_{1i}$에 고정효과의 추정량 $\hat \beta$를 더해주면 각
개인의 절편과 기울기에 대한 예측값을 구할 수 있다.

```{r, echo=T ,fig.width=7, fig.height=7, out.width='.8\\linewidth'}
beta <- matrix(as.numeric(fixef(fm1)),18,2,byrow=T)
beta + re 
```

위의 결과를 각 개체에 대해 별도의 회귀직선을 적합시켜서 얻은 18개의 절편과 기울기와 비교해보자.

```{r ex23,echo=T ,fig.width=7, fig.height=7, out.width='.8\\linewidth'}
coef(lmf1)
```

이렇게 혼합모형을 통해서 얻은 각 개인의 절편과 기울기에 대한 예측값과 각각의 개인에 대해서 회귀직선을 따로 적합하여 얻은
절편과 기울기의 관계를 그림으로 그려보면 다음과 같다. 즉 혼합모형을 통해서 얻은 각 개인의 절편과 기울기는 절편과 기울기의 전체평균값 방향으로 축소되는 경향(shrinkage)을 볼수있다.


```{r ex24,echo=F ,fig.width=7, fig.height=7, out.width='.8\\linewidth'}
library(lattice)
fm9 <- lmer(Reaction ~ 1 + Days + (1|Subject) + (0+Days|Subject), sleepstudy, REML = 0)

df <- coef(lmList(Reaction ~ Days | Subject, sleepstudy))
fclow <- subset(df, `(Intercept)` < 251)
fchigh <- subset(df, `(Intercept)` > 251)
cc1 <- as.data.frame(coef(fm9)$Subject)
names(cc1) <- c("A", "B")
df <- cbind(df, cc1)
ff <- fixef(fm9)
with(df,
     print(xyplot(`(Intercept)` ~ Days, aspect = 1,
                  x1 = B, y1 = A,
                  panel = function(x, y, x1, y1, subscripts, ...) {
                      panel.grid(h = -1, v = -1)
                      x1 <- x1[subscripts]
                      y1 <- y1[subscripts]
                      larrows(x, y, x1, y1, type = "closed", length = 0.1,
                              angle = 15, ...)
                      lpoints(x, y,
                              pch = trellis.par.get("superpose.symbol")$pch[2],
                              col = trellis.par.get("superpose.symbol")$col[2])
                      lpoints(x1, y1,
                              pch = trellis.par.get("superpose.symbol")$pch[1],
                              col = trellis.par.get("superpose.symbol")$col[1])
                      lpoints(ff[2], ff[1], 
                              pch = trellis.par.get("superpose.symbol")$pch[3],
                              col = trellis.par.get("superpose.symbol")$col[3])
                      ltext(fclow[,2], fclow[,1], row.names(fclow),
                            adj = c(0.5, 1.7))
                      ltext(fchigh[,2], fchigh[,1], row.names(fchigh),
                            adj = c(0.5, -0.6))
                  },
                  key = list(space = "top", columns = 3,
                  text = list(c("Mixed model", "Within-group", "Population")),
                   points = list(col = trellis.par.get("superpose.symbol")$col[1:3],
                   pch = trellis.par.get("superpose.symbol")$pch[1:3]))
               )))
```




여기서 혼합모형의 식 \@ref(eq:lme1) 의 임의효과에 대한 계획행렬 $Z$의 구조를 살펴보자. R 의 적합된 결과에서 `getME` 함수를 이용하여  계획행렬 $\bm Z$의 전치행렬(transpose matrix, $\bm Z^t$)을 얻을 수 있다. 계획행렬 $\bm Z$는 그 값의 많은 부분이 0으로 구성되어 있어서 성김행렬(saprse matrix)라고 부르며 이런 행렬은 특별한 형식으로 저장되어 있다. 

```{r ex25,echo=T , out.width='.8\\linewidth'}
image(getME(fm1,"Zt"))
```

또한 혼합모형의 식 \@ref(eq:lme1)에서 임의효과의 상관계수가 $\rho=0$인 경우의 모형을 고려해 보자

$$ 
\begin{bmatrix}
b_{0i} \\
b_{1i} \\
\end{bmatrix} \sim
N \left (
\begin{bmatrix}
0 \\
0 \\
\end{bmatrix}
,
\begin{bmatrix}
\sigma^2_{b1} & 0\\
0 & \sigma^2_{b2} \\
\end{bmatrix}
\right )
$$ 


이러한 모형을 아래와 같이 적합시키면 추정결과는 다음과 같다.
```{r ex26,echo=T ,fig.width=7, fig.height=7, out.width='.8\\linewidth'}
fm2 <- lmer(Reaction ~ 1 + Days + (1|Subject) + (0+Days|Subject), sleepstudy)
summary(fm2)
```



위의 고정효과와 임의효과의 분산성분에 대한 추정치를 이용하여 모형의 적합의 결과를 다음과 같이 나타낼 수 있다. 

$$
\text{Reaction Time} = N(251.405 + 10.467 \text{ Days}, 25.6^2)
$$ 
$$
\begin{bmatrix}
b_{0i} \\
b_{1i} \\
\end{bmatrix} \sim
N \left (
\begin{bmatrix}
0 \\
0 \\
\end{bmatrix}
,
\begin{bmatrix}
25.1^2 & 0\\
0& 6.0^2 \\
\end{bmatrix}
\right )
$$ 

두 모형, 즉 절편과 기울기에 대한  두 임의효과가 종속인지 또는 독립인지에 대한 두 모형을 AIC(Akaike Information Criteris)로 비교하해 보자.
두 모형은 AIC의 값은 거의 동일하지만 임의효과의 상관게수가 0인 모형이 AIC 값이 약간 작으며 상관게수의 추정치가 메우 작으므로 
임의효과의 상관게수가 0인 모형을 선택하는 것이 합리적이라고 판단된다.

```{r ex26-1,echo=T ,fig.width=7, fig.height=7, out.width='.8\\linewidth'}
AIC(fm1)
AIC(fm2)
```


## 예제: 고혈압 강하제 살험 


여기서 다룰 에제는 @lee2005 6장에 나오는 예제이다.

고혈압 환자 66명을 대상으로 32명에게는 기존의 혈압 강하제(C)를 투여하고, 나머지 34명에게는 새로운 혈압 강하제(E)를 투여하였다.
환자가 치료를 시작하기 전에 혈압을 측정하고(0주) 치료를 받은 후  4주, 8주 후에 2번 반복 측정하였다. 이 실험의 목표는 다음과 같다.

1. 기존의 약과 새로운 혈압 강하제 간의 유의한 차이가 있는가?
2. 방문 시간(`time`)에 따라서 혈압(`bp`)의 차이가 있는가?
3. 약(`trt`)과 방문 시간(`time`) 간에 상호작용(interaction)이 있는가?

이제 자료를 읽어서 `blood_data`에 저장하자.

```{r}
blood_data<- read.csv("/Users/ylee19067/Dropbox/project/teaching/biostat/textbook/data/ex0601.txt", header=T, sep="")
head(blood_data,5)
```

모형식을 고려하기 전에 각 처리 그룹에서 시간에 따른 혈압의 변화를 살펴보자. 강하제를 복용한 후에 평균 혈압은 크게 내려갔지만 8주 후에는 다소 올라가는 경향을 보인다. 

```{r, echo=T, out.width='.6\\linewidth'}
with(blood_data, interaction.plot(x.factor = time, trace.factor = trt, response = bp))
```

### 혼합효과 모형 

반응값 $y_{ijk}$를 $i$ 번째 강하제($i=1,2$)를 복용한 $j$ 번째 환자의 $k$ 시간에 측정한 혈압이라고 하자($j=1,2,..,n_i$, $k=0,1,2$). 

먼저 약을 복용하기 전의 혈압 $y_{ij0}$ 은 처리 전의 기준이 되는 값이다. 따라서 우리는 4주와 8주에 측정한 혈압, $y_{ij1}$와 $y_{ij2}$ 에서 0주에 측정한 혈압 $y_{ij0}$을 뺀 두 개의 차이, $d_{ij1}$ 과 $d_{ij2}$를 반응 변수로 사용할 것이다. 각 환자는 2개의 관측값을 가지며 이는 반복측정 자료이다.

$$ d_{ij1} = y_{ij1} -y_{ij0}, \quad d_{ij2} = y_{ij2} -y_{ij0} $$

혈압의 차이를 계산하여 다음과 같이 새로운 데이터프레임을 만들자.

```{r}
df0 <- blood_data %>% filter(time == 0) %>% select(id, bp) %>% rename( bp0 = bp)
df1 <- blood_data %>% filter(time != 0)
blood_data1 <- left_join(df1, df0, by='id') %>% mutate(d = bp - bp0)
head(blood_data1 ,10)
```

```{r, echo=T, out.width='.6\\linewidth'}
with(blood_data1, interaction.plot(x.factor = time, trace.factor = trt, response = d))
```

이제 다음과 같은 모형을 고려하자.

$$
d_{ijk} = \mu + \alpha_i + \beta_k +  (\alpha\beta)_{ik} + b_{ij} + e_{ijk}, \quad i=1,2 ~~ j=1,...,n_i~~ k=1,2
(\#eq:bloodtrial)
$$

 일단 반복 측정한 시점이 2번이므로 측정 시간은 연속형 변수가 아닌 범주형 변수로 지정한다.


.
위의 모형식 \@ref(eq:bloodtrial) 에서 각 항의 의미는 다음과 같다.

- $\mu$ : 전체 평균 혈압
- $\alpha_i$ : 혈압 강하제의 효과 ($i=1,2$)
- $\beta_k$ : 시간 효과($k=1,2$)
- $(\alpha\beta)_{ik}$ : 강하제와 시간의 상호작용
- $b_{ij} \sim_{iid} N(0,\sigma_b^2)$ :  환자의 효과를 나타내는 임의효과 ($i=1,2$, $j=1,2,\dots,n_i$)
- $e_{ijk} \sim_{iid} N(0, \sigma_e^2)$:  오차항 

위에서 환자의 효과를 나타내는 임의효과와 오차항은 독립이라고 가정한다.

이제 자료에서 치료약(`trt`), 시간(`time`), 환자의 ID(`id`)를 범주형 변수로 변환하자.

```{r}
blood_data1$id <- factor(blood_data1$id)
blood_data1$trt <- factor(blood_data1$trt)
blood_data1$time <- factor(blood_data1$time)
```

이제 다음과 같은 R 명령문을 이용하여 모형 \@ref(eq:bloodtrial) 을 적합하고 추정 결과를 살펴 보자. 

```{r}
blood_fit <- lmer(d ~ trt + time + trt*time +(1|id), data=blood_data1)
summary(blood_fit)
```

위의 적합 결과를 보면 다음과 같은 해석이 가능하다.

1. 혈압 강하제 간의 유의한 차이는 있다. 기존의 혈압 강하제(C)가 더 효과적이다
2. 시간에 따른 효과의 차이는 유의하지 않다.
3. 강하제와 시간 간의 상호작용도 유의하지 않다.

또한 환자의 개인적인 효과를 반영한 임의효과의 분산이 오차항의 분산의 거의 4배이다.이는 개인 간의 변동이 개인 내의 변동보다 매우 크다는 것을 의미한다. 

$$ \hat \sigma^2_b = 58.00  \quad \hat \sigma^2_e = 14.87$$
반복측정한 자료의 상관계수, 즉 그룹 내의 관측값의  상관계수는 0.7956 으로 매우 높다.

$$ \hat \rho(d_{ij1},d_{ij2}) = \frac{\hat \sigma^2_b }{\hat \sigma^2_b + \hat \sigma^2_2} =\frac{58.0}{58.0 + 14.9} = 0.7956 $$


이제 각 요인에 대한 유의성을 보기 위하여 분산분석을 실시해 보자. 선택 명령문으로 `ddf =  "Kenward-Roger"`를 사용하는 것이 좋으며  이는 혼합효과 모형에서 잔차제곱합의 자유도를 적절하게 추정해 준다. 위의 분산분석 결과를 보면 약의 효과와 상호작용은 앞에서 내린 결론과 동일하지만 시간에 따른 효과가 유의하게 나타난다. 

```{r}
anova(blood_fit, ddf =  "Kenward-Roger")
```

### 임의효과가 없는 모형 

만약 반복측정 자료의 구조를 무시하고 개인에 대한 임의효과를 고려하지 않으면 어떻게 될까? 이러한 가정은 
실험에서 얻은  모든 반응값들이 독립이라는 것이다.

다음과 같이 개인에 대한 임의효과가 없는 모형을 고려하고 적합해 보자.

$$
d_{ijk} = \mu + \alpha_i + \beta_k +  (\alpha\beta)_{ik} + e_{ijk}, \quad i=1,2 ~~ j=1,...,n_i~~ k=1,2
(\#eq:bloodtrial2)
$$

```{r}
blood_fit1 <- lm(d ~ trt + time + trt*time , data=blood_data1)
summary(blood_fit1)
Anova(blood_fit1, type="III")
```

혈압 강하제의 효과가 임의효과를 포함한 모형과 같이 유의하게 나타난다. 그런데 여기서 임의효과를 포함 하지 않는 모형의 분석 결과에 유의해야 할 점은 다음과 같다.

- 임의효과를 고려하지 않으면 마치 66명의 두 배인 132 명으로 구성된 독립 표본으로 실험한 것처럼 가정하는 것이다. 따라서 표본의 수가 늘어나는 효과가 생긴다.  

- 반면 임의 효과로 설명되는 그룹의 변동이 오차의 변동에 합쳐지기 때문에 오차항의 분산이 크게 추정된다. 

위의 두 분석 결과를 비교해보면 혼합효과 모형에서 오차항의 분산에 대한 추정치는 $\hat \sigma_e^2 =14.87$ 이지만  임의효과를 고려하지 않은 모형에서는  $\hat \sigma_e^2 =(8.537)^2 = 72.88$ 로 추정된다. 

하지만 임의효과를 고려하지 않은 모형에서는 표본의 수가 늘어나므로, 오차항의 분산이 크게 추정되더라도 추정량에 대한 표준오차(standard error)는 혼합모형과 유사하게 나타난다. 


혼합모형으로 추정한 그룹 내 상관계수($\hat \rho =0.8$)가 매우 크게 나타났으므로 관측값들이 모두 독립이라는 가정은  적절하지 않다. 

각 환자에 대하여 반응값의 상자그림을 그리면  환자들의 두 반응값들이 매우 가깝게 나타나는 것을 알 수 있다.  

```{r}
 ggplot(blood_data1, aes(x=id, y=d, fill=trt )) + 
    geom_boxplot()  
```


`sleepstudy` 자료를 임의효과가 없는 모형으로 적합하면, 추정량에 대한 표준오차(standard error)가 혼합모형과 다르게 나타나는 것을 알 수 있다.

```{r}
fm <- lmer(Reaction ~ 1 + Days + (1 + Days|Subject), sleepstudy)
summary(fm)
```

```{r}
fm0 <- lm(Reaction ~ 1 + Days , sleepstudy)
summary(fm0)
```



### 공분산분석

실제로 많은 임상 실험에서는 여러 번 반복 측정을 실시해도 결과를 분석하는 경우 마자막 측정값만을 고려한다.
이제 약을 복용하기 전과  8주의 혈압의 차이를 반응변수로 하는 공분산 분석을 실시해 보자. 약을 복용하기 전과  8주의 혈압의 차이 $d_{ij2} = y_{ij2} - y_{ij0}$ 를 반응변수로 하고 공변량을 실험 전 혈압 $y_{ij0}$으로 하여 분석을 실시한다. 모형은 공분산분석 모형으로 다음과 같다.

$$ d_{ij2} = \mu + \alpha_i + \beta y_{ij0} + e_{ij} $$



```{r}
blood_data2 <- blood_data1 %>% filter(time == 8)
head(blood_data2,5)
```
```{r}
plot(d ~ trt, data=blood_data2)
```

이제 공분산 모형을 적합해 보자.  처리 간의 차이도 매우 유의하고 실험 전의 혈압도 유의하다. 주목할 점은 
실험 전의 혈압에 대한 회귀계수의 부호가 음수이므로 약을 먹기 전에 혈압이 높을수록 약을 먹은 후의 혈압이 더 많이 감소한다.
이러한 현상은 임상실험에서 자주 나타나는 현상이다. 일반적으로  질병의 정도가 심한 환자일 수록 평균적으로 치료 효과가 더 커진다.  

```{r}
blood_ancova <- lm( d ~ trt + bp0, data = blood_data2)
summary(blood_ancova)
Anova(blood_ancova, type="III")
```


## 분산의 구조 

위의 반복측정자료 예제에서 개체가 3개이고($I=3$) 반복한 시간의 개수가 4번인 경우($J=4$)
각 개체에 대한 임의효과에 대한 계획행렬 $\bm Z_i$와 전체 계획행렬 $\bm Z$ 은 다음과 같이 나타난다.
$$  
\bm Z_i = \bm Z_* =
\begin{bmatrix}
1 & t_1 \\
1 & t_2 \\
1 & t_3 \\
1 & t_4 
\end{bmatrix}
=
\begin{bmatrix}
1 & 0 \\
1 & 1 \\
1 & 2 \\
1 & 3 
\end{bmatrix}
, ~i=1,2,3 \quad
\bm Z =
\begin{bmatrix}
\bm Z_1 & \bm 0 & \bm 0 \\
\bm 0 & \bm Z_2 & \bm 0  \\
\bm 0 &   \bm 0 & \bm Z_3  \\
\end{bmatrix}
$$ 
각 개체에 대한 임의효과 벡터 $\bm b_i$의 분포를  다음과 같이 나타내면
$$  
\bm b_i =
\begin{bmatrix}
b_{0i} \\
b_{1i} \\
\end{bmatrix} \sim
N \left (
\begin{bmatrix}
0 \\
0 \\
\end{bmatrix}
,
\begin{bmatrix}
\sigma_{b11} &  \sigma_{b12} \\
 \sigma_{b12} & \sigma_{b22}  \\
\end{bmatrix}
\right )
$$ 
위에서 한 개체에 대한 임의효과 벡터 $\bm b_i$의 공분산을 $\bm \Psi$라고 하자.
$$ 
 \bm \Psi = 
 \begin{bmatrix}
\sigma_{b11} &  \sigma_{b12} \\
 \sigma_{b12} & \sigma_{b22}  \\
\end{bmatrix}
$$ 
이제 전체 임의효과 $\bm b = (\bm b_1^t,\bm b_2^t,\bm b_3^t)^t$의 공분산 행렬 $\bm G$은 다음과 같다.
$$  
\bm G = Cov(\bm b) = 
\begin{bmatrix}
\bm \Psi & \bm 0 & \bm 0\\
\bm 0 & \bm \Psi &\bm 0\\
\bm 0 & \bm 0 & \bm \Psi
\end{bmatrix}
$$ 

따라서  $\bm Z \bm G \bm Z^t$은 다음과 같이 나타난다. 
\begin{eqnarray*}
\bm Z \bm G \bm Z^t
&= 
\begin{bmatrix}
\bm Z_1 & \bm 0 & \bm 0 \\
\bm 0 & \bm Z_2 & \bm 0 \\
\bm 0 & \bm 0 & \bm Z_3 \\
\end{bmatrix}
\begin{bmatrix}
\bm \Psi & \bm 0 & \bm 0\\
\bm 0 & \bm \Psi &\bm 0\\
\bm 0 & \bm 0 & \bm \Psi
\end{bmatrix}
\begin{bmatrix}
\bm Z_1 & \bm 0 & \bm 0 \\
\bm 0 & \bm Z_2 & \bm 0 \\
\bm 0 & \bm 0 & \bm Z_3 \\
\end{bmatrix}^t \\
& =
\begin{bmatrix}
 \bm Z_1 \bm \Psi \bm Z_1^t & \bm 0 & \bm 0 \\
\bm 0 & \bm Z_2 \bm \Psi \bm Z_2^t & \bm 0 \\
\bm 0 & \bm 0 &  \bm Z_3 \bm \Psi \bm Z_3^t\\
\end{bmatrix}
\end{eqnarray*}
이때 $\bm Z_i \bm \Psi \bm Z_i^t= \bm Z_*  \bm \Psi\bm Z_*^t$의 형태는 다음과 같이 모두 같으므로 

\begin{eqnarray*}
\bm Z_i \bm \Psi \bm Z_i^t && =\bm Z_* \bm \Psi \bm Z_*^t \\
&& =
\begin{bmatrix}
1 & 0 \\
1 & 1 \\
1 & 2 \\
1 & 3 
\end{bmatrix}
 \begin{bmatrix}
\sigma_{b11} &  \sigma_{b12} \\
 \sigma_{b12} & \sigma_{b22}  \\
\end{bmatrix}
\begin{bmatrix}
1  & 1 & 1 & 1\\
0 & 1 & 2 & 3
\end{bmatrix} \\
&& =
\begin{bmatrix}
\sigma_{b11} &  \sigma_{b12}\\
\sigma_{b11} + \sigma_{b12}  & \sigma_{b12} + \sigma_{b22} \\
\sigma_{b11} + 2 \sigma_{b12}  & \sigma_{b12} +  2 \sigma_{b22} \\
\sigma_{b11} + 3 \sigma_{b12}  & \sigma_{b12} + 3 \sigma_{b22} \\
\end{bmatrix} 
\begin{bmatrix}
1  & 1 & 1 & 1\\
0 & 1 & 2 & 3
\end{bmatrix} \\
&& =
\begin{bmatrix}
\sigma_{b11} &  \sigma_{b11} + \sigma_{b12} 
   & \sigma_{b11} + 2\sigma_{b12} & \sigma_{b11} + 3\sigma_{b12}\\
\sigma_{b11} + \sigma_{b12}  & \sigma_{b22} + 2\sigma_{b12} + \sigma_{b22}
    &  \sigma_{b22} + 3\sigma_{b12} + 2\sigma_{b22} & \sigma_{b22} + 4\sigma_{b12} + 3\sigma_{b22} \\
\sigma_{b11} + 2\sigma_{b12}  & \sigma_{b22} + 3\sigma_{b12} + 2\sigma_{b22}
    &  \sigma_{b22} + 4\sigma_{b12} + 4\sigma_{b22} & \sigma_{b22} + 5\sigma_{b12} + 6\sigma_{b22} \\
\sigma_{b11} + 3\sigma_{b12}  & \sigma_{b22} + 4\sigma_{b12} + 3\sigma_{b22}
    &  \sigma_{b22} + 5\sigma_{b12} + 6\sigma_{b22} & \sigma_{b22} + 6\sigma_{b12} + 9\sigma_{b22}
\end{bmatrix}
\end{eqnarray*}
관측벡터의 공분산 행렬 $\bm V=\bm Z \bm G \bm Z^t + \sigma^2_e \bm I$는 다음과 같이 주어진다.
$$  
\bm V = diag \{\bm Z_i \Psi \bm Z_i^t \}_{i=1}^3 + \sigma^2_e \bm I_{12}
$$ 
 같은 그룹에 속한 관측값의 분산과 공분산은 다음과 같이 직접 계산할 수도 있다.
 $$  
 var(y_{ij}) = var((\beta_0 + b_{0i}) + (\beta_1 + b_{1i})t_j + e_{ij})
 = \sigma_{b11} + 2 t_j \sigma_{b12} +  t_j^2 \sigma_{b11} +  \sigma_{e}^2
 $$ 
 \begin{align*}
cov(y_{ij}, y_{ik}) & = cov[(\beta_0 + b_{0i}) + (\beta_1 + b_{1i})t_j + e_{ij}, ~
(\beta_0 + b_{0i}) + (\beta_1 + b_{1i})t_k + e_{ik} ] \\
&= cov(b_{0i},b_{0i})) + (t_j +t_k) cov(b_{0i},b_{1i})  + t_j t_k cov(b_{1i},b_{1i})  +
cov(e_{ij} ,e_{ik} ) \\
&= \sigma_{b11} +   (t_j +t_k) \sigma_{b12} +  t_j t_k \sigma_{b11} + 0
\end{align*}
따라서 같은 그룹에 속한 두 관측값의 상관계수는 다음과  같다.
$$  
cor(y_{ij}, y_{ik}) = 
\frac{\sigma_{b11} +   (t_j +t_k) \sigma_{b12} +  t_j t_k \sigma_{b11} }
{\sqrt{ (\sigma_{b11} + 2 t_j \sigma_{b12} +  t_j^2 \sigma_{b11} +  \sigma_{e}^2)
(\sigma_{b11} + 2 t_k \sigma_{b12} +  t_k^2 \sigma_{b11} +  \sigma_{e}^2)} }
$$ 

