---
editor: 
  markdown: 
    wrap: 72
---

# 반복측정자료 실습 1 {#lme_practice}


## 필요한 패키지와 함수 

```{r}
#| warning: false
#| message: false
library(tidyverse)
library(ggplot2)
library(faraway)
library(alr4)
library(MASS)
library(knitr)
library(kableExtra)
library(lme4)
library(lmerTest)
library(brms)
library(pbkrtest)
# ggplot2 에서 한글의 사용
library(showtext)
font_add_google("Nanum Pen Script", "nanum")
showtext_auto()
```

```{r}
source("../R/functions.R")
```

## 반복측정자료의 분석

반복측정자료에 대한 분석은 교과서 @faraway2016ext 에서 사용된 `psid` 데이터프레임을 사용한다.

1968년에 시작된 소득 역학 패널 연구(`PSID`)는 Hill(1992)에 설명된 미국 개인을 대표하는 표본을 대상으로 한 종단 연구(longitudinal study)이다. 이 연구는 미시간 대학교 사회 연구소의 서베이 리서치 센터에서 수행되며 현재도 계속되고 있다. 

현재 8700가구가 연구에 참여하고 있으며 많은 변수가 측정되고 있다. 본 분석에서는 1968년에 25~39세였고 1968년과 1990년 중 최소 11년 동안의 완전한 데이터를 보유한 85명의 가구주로 구성된 이 데이터의 무작위 하위 집합을 분석하기로 선택하였다. 분석에 포함된 변수는 연소득, 성별, 교육 기간, 1968년 나이였습니다:


- `age` :age in 1968
- `educ` : years of education
- `sex` : sex of individual, F or M
- `income` : annual income in dollars
- `year` : year of observation
- `person` : ID number for individual
 

```{r}
data(psid, package="faraway")
head(psid)
```

다음 그림은 처음 20명의 소득의 변화를 나타낸 것이다.  같은 직장에 안정적으로 고용되어 있는 사람처럼 소득이 서서히 증가하는 사람이 있음을 알 수 있지만 반대로 어떤 사람들은 소득이 더 불규칙으로 변하는 것도 볼 수 있다.


```{r}
library(dplyr)
psid20 <- filter(psid, person <= 20)
library(ggplot2)
ggplot(psid20, aes(x=year, y=income))+geom_line()+facet_wrap(~ person)
```

다음은 성별에 따라 소득이 어떻게 다른지 보여줄 수도 있다. 소득은 로그 척도(log scale)로 표현하는 것이 비교를 위하여 적절하다. 이 경우 `y=income+100` 은 반응변수가 0일 때를 대비하여 100을 더한 것이다. 

다음 

```{r}
ggplot(psid20, aes(x=year, y=income+100, group=person)) +
  geom_line() + 
  facet_wrap(~ sex) + 
  scale_y_log10()
```
  
일반적으로 남성의 소득이 더 높고 변동성이 적은 반면, 여성의 소득은 변동성이 더 크지만 더 빠르게 증가하고 있음을 알 수 있다. 첫 번째 주제부터 각 주제에 한 줄을 그을 수 있습니다
  
## 개체별 모형

이제 소득의 로그값을 반응변수로 하여 연도별 소득의 변화를 각 개인에 대하여 선형회귀 직선을 적합해 보자. 

```{r}
 ggplot(psid20, aes(x=year, y=income))+
  geom_line()+
  stat_smooth(method = "lm",se=F,linewidth=0.5)+ 
  facet_wrap(~ person)
```

이 경우 개인별로 회귀직선의 기울기와 절편이 다르므로 개체별 모형이라고 한다. 함수 `lmlist` 를 이용하여 소득의 로그값을 반응변수로, 연도를 설명변수로 하여 개체별 모형을 적합해 보자. 
연도는 실제 연도값(68,...,90) 에서 중간값 78을 뺀 값을 사용한다. 이렇게 하면 회귀직선의 절편은 78년의 소득을 나타내고 회귀직선의 기울기는 1년 당 소득의 증가를 나타낸다. 

```{r}
ml <- lmList(log(income) ~ I(year-78) | person, psid)
intercepts <- sapply(ml,coef)[1,]
slopes <- sapply(ml,coef)[2,]
```


절편과 기울기는 큰 상관관계는 없는 것으로 보이지만 약한 음의 상관계수가 나타났다.

절편과 기울기에 대한 분포를 보기 위하여 상자그림을 그려보면 평균을
중심으로 대칭인 분포를 보이고 있다.

```{r  out.width='.8\\linewidth'}
cor(coef(ml))
plot(coef(ml),main="intercepts and slopes on drivers: sleep study ")
```


```{r }
#| label: fig-coef-lme-01
#| fig-cap: "개별 선형회귀모형에서 절편과 기울기의 분포"
#| fig-subcap: 
#|   - "절편"
#|   - "기울기"
#| layout-ncol: 2

boxplot(intercepts)
boxplot(slopes)
```

다음 그림은 남여별로 78년의 소득(intercept)을 비교한 그림이다. 여성에 비해 남성의 소득이 더 높다는 사실을 알 수 있다.


```{r}
psex <- psid$sex[match(1:85,psid$person)]
boxplot(split(intercepts,psex))
```



다음 그림은 남여별로 소득 증가율(slope)을 비교한 그림이다. 남성에 비해 여성의 소득 증가율이 더 높고 가변적이라는 것을 알 수 있다. 

```{r}
boxplot(split(slopes,psex))
```

남여 두 그룹간에 절편과 기울기의 차이가 있는지 다음과 같이 t-검정을 수행할 수 있다.

78년의 소득과 증가율 모두 남여간에 유의한 차이다 있다는 것을 알 수 있다.


```{r}
t.test(slopes[psex=="M"],slopes[psex=="F"])
```


```{r}
t.test(intercepts[psex=="M"],intercepts[psex=="F"])
```

## 임의계수 모형

위와 같이 각 개체에 대한 회귀모형은 다음 설명변수들(성별, 교육기간 등)의 효과를 통합적으로 분석하기 힘들다, 이제 개인의 효과와 인구사회핫적 설명변수들을 동시에 고려할 수 있는 선형혼합모형을 고려해보자. 이 경우 연도의 회귀계수에 임의효과를 포함한 임의계수모형을 고려한다.   


$$
\log~ (\text{income})_{ij} = (\beta_0 + b_{0i}) + (\beta_1 + b_{1i})~ \text{year}_j + \beta_2 ~\text{sex}_j +
 \beta_3 ~\text{age}_j +  \beta_4 ~ \text{edu}_j + \beta_{12} (\text{year} \times \text{sex})_j + e_{ij} 
$$ {#eq-lme-p-01}


$$
{\pmb b}_i =
\begin{bmatrix}
b_{0i} \\
b_{1i} \\
\end{bmatrix} \sim
N \left (
\begin{bmatrix}
0 \\
0 \\
\end{bmatrix}
,
\begin{bmatrix}
\sigma^2_{b0} & \rho \sigma_{b0} \sigma_{b1}\\
\rho \sigma_{b0} \sigma_{b1} & \sigma^2_{b1} \\
\end{bmatrix}
\right ), \quad \sigma_e \sim N(0, \sigma^2_e)
$$

이제 `psid` 자료에 다음과 같은 임의계수 모형을 적합해 보자.


```{r}
psid$cyear <- psid$year-78
mmod <- lmer(log(income) ~ cyear*sex +age+educ+(cyear|person), psid)
summary(mmod)
```

위의 결과에 대하여 고정 효과부터 살펴보자. 교육 기간이 1년 더 늘어날 때마다 소득이 약 10% 증가하는 것을 알 수 있다. 연령은 유의하지 않은 것으로 나타난다. 

소득이 연도별로 변하는 증가율은 여성의 경우 소득은 연간 약 8.5% 증가하는 반면 남성의 경우 연간 약 8.5 - 2.6 = 5.9% 증가한다. 이 데이터의 경우 남성의 소득이 $\exp(1.15) = 3.16$ 배 더 높다는 것을 알 수 있다.

이제 임의효과에 대한 추정 결과를 보자. 

```{r}
VarCorr(mmod)
```

절편과 기울기의 개체별 변동은 표준편차 단위로 각각 다음과 같이 나타난다.

$$
\hat \sigma_{b0} = `r attr(VarCorr(mmod)$person,'stddev')[['(Intercept)']]`, \quad \hat \sigma_{b1} = `r attr(VarCorr(mmod)$person,'stddev')[['cyear']]`, \quad \hat \sigma_e = `r sigma(mmod)`
$$


소득 증가(기울기)의 변동은 상대적으로 작은 반면 개인 간 전체 소득(절편)의 변동은 상당히 크다는 것을 알 수 있다. 또한 잔여 변동(오차항)이 크다는 점을 고려하면 소득의 연도별 변동이 크다는 것을 알 수 있다.

또한 절편과 기울기의 상관계수는 `r attr(VarCorr(mmod)$person,'cor')[1,2]` 로서 작게 나타나는 것을 알 수 있다.


연도와 성별 간의 상호작용은 @eq-lme-p-01 의 임의계수모형에서 가장 복잡한 항이므로 통계적으로 유의한 지 검정을 해보자. 아래 결과에 따라서 연도와 성별 간의 상호작용 항은 약간 유의미하므로 이 항을 제거하여 모델을 단순화하는 것이 타당하지 않다는 것을 알 수 있다. 여성 소득이 남성 소득보다 빠르게 증가하고 있다.

$$ H_0 : \beta_{12} = 0 \quad \text{vs.} \quad H_1 : \beta_{12} \ne 0 $$


```{r}
mmod <- lmer(log(income) ~ cyear*sex +age+educ+(cyear|person),psid, REML=FALSE)
mmodr <- lmer(log(income) ~ cyear + sex +age+educ+(cyear|person),psid, REML=FALSE)
anova(mmod,mmodr)
```



참고로 아래에서 함수 `KRmodcomp`를 사용한 가설 검정은 Kenward-Roger 수정 F-검정으로 위에서 함수 `anova` 를 이용한 일반적인 가능도비 검정에 대하여 자유도를 수정하여 검정력을 높인 것이다.

```{r}
KRmodcomp(mmod,mmodr)
```



