# 로지스틱 회귀모형 실습 2 {#logistic_practice_2}


## 필요한 패키지와 함수 

```{r}
#| warning: false
#| message: false
library(tidyverse)
library(ggplot2)
library(epiR)
library(faraway)
library(alr4)
library(sm)
library(MASS)
library(knitr)
library(kableExtra)
```

```{r}
source("../R/functions.R")
```


## 예제: 백혈병의 재발

다음은 @lee2005 의  4장에 나오는 예제이다.

102명의 백혈병(Lukeumia) 환자들을 랜덤하게 두 개의 그룹으로 나누어서 한 그룹에는 처리 A를 하고, 다른 그룹에는 처리 B를 적용하여 재발 여부를 조사하였다. 이때 재발 여부에 영향을 미치는 또 다른 요인으로 호전기간(remission time)을 예측변수로 고려하였다.

변수 `remission` 는 호전기간(단위는 월)이며 재발여부를 나타내는 `y` 는 1이면 재발을 나타내며 이 예제에서는 재발할 확률이 관심 사건이다. 이제 처리 그룹 `trt` 과 호전 기간이 재발 여부에 미치는 영향을 알아보자.

참고로 백혈병(Lukeumia) 환에 대한 자료는 확률변수 $y_i$ 가 베르누이 분포 $Berr(p_i)$를 따른다.

먼저 자료를 데이터프레임으로 읽어 오자.

```{r}
luk <- read.csv("../data/leukemia.csv", header=T, sep="")
head(luk,5)
```

먼저 재발여부를 나타내는 `y` 는 1 이 성공 사건이므로  `level=c(0,1)` 로 지정한다.

```{r}
luk$y <- factor(luk$y, levels=c(0, 1))
```

먼저 처리와 재발에 대한 분할표를 만들어 보자. 또한 호전 기간의 요약통계도 살펴보자.

```{r}
table(luk$trt, luk$y)
```

```{r}
summary(luk$remission)
```


이제 다음과 같이 함수 `glm` 을 이용하여 로지스틱 회귀모형을 적합해보자. 



```{r}
luk_res <- glm(y~ trt + remission, family = "binomial", data=luk)
summary(luk_res)
```


위의 결과를 해석하면 다음과 같이 설명할 수 있다. 일단 두 환자가 같은 호전 시간 `remission` 을 보여주었다면 처리 A 와 B 에 대한 재발 확률의 오즈비는 다음과 같이 표현할 수 있다.

$$
\begin{aligned}
& \log   \left [   {\tfrac{P(y=1|A)}{1-P(y=1|A)}} \right ]
-\log \left [ \tfrac{P(y=1|B)}{1-P(y=1|B)} \right ] \\
& \quad = [1.4559 + 0 + (-0.1998)(x)] - [1.4559 + 1.1775
  + (-0.1998)(x)] \\
& \quad  = - 1.1775
\end{aligned}
$$

따라서 

$$
\log   \left [  \frac {\tfrac{P(y=1|A)}{1-P(y=1|A)}}{\tfrac{P(y=1|B)}{1-P(y=1|B)}} \right ]  = - 1.1775
$$

다시 쓰면 

$$
 \frac {\tfrac{P(y=1|A)}{1-P(y=1|A)}}{\tfrac{P(y=1|B)}{1-P(y=1|B)}}   = \exp(-1.1775) = 0.308
$$

따라서 처리 A 를 받은 환자들의 오드가 처리 B 를 받은 환자들의 오드의 약 0.3 배(30\%)가 된다는 것을 의미한다. 처리 A의 한자들이 재발할 가능성이 처리 B 를 받은 환자들 보다 작다는 것을 의미하며 처리 `trt` 의 회귀계수에 대한 p-값이 $0.0116$ 이므로 처리 간의 차이가 유의한 것을 알 수 있다.

호전기간 `remisson` 에 대한 효과도 알아보자. 일단 두 환자가 같은 처리를 받았다고 가정하고(예를 들어 처리 A) 호전 시간이 1개월 차이가 는 경우의 배발 확률을 비교해보자.

한 명의 한자는 호전기간이 $r+1$ 개월이고 다른 환자는 $r$ 개월 이라면 재발 확률의 오즈비는 다음과 같이 표현할 수 있다.

$$
\begin{aligned}
& \log   \left [   {\tfrac{P(y=1|x=r+1)}{1-P(y=1|x=r+1)}} \right ]
-\log \left [ \tfrac{P(y=1|x=r)}{1-P(y=1|x=r)} \right ] \\
& \quad = [1.4559 + 0 + (-0.1998)(r+1)] - [1.4559 + 0
  + (-0.1998)(r)] \\
& \quad  = -0.1998
\end{aligned}
$$

따라서 

$$
 \frac {\tfrac{P(y=1|x=r+1)}{1-P(y=1|x=r+1)}}{\tfrac{P(y=1|x=r)}{1-P(y=1|x=r)}}   = \exp(-0.1998) = 0.819
$$

즉, 호전기간이 1개월 증가하면 오즈가 이전의 약 81.9% 가 된다. 따라서 호전 기간이 늘어날수록 재발할 확률이 낮아지는 것을 알 수 있다. 가설 검정에 의하여 호전 기간은 매우 유의한 예측변수이다(p-값 = 0.000349). 


이제 함수 `predict()` 를 이용하여 각 환자에 대한 재발 확률의 예측값을 구해보자. 선택문 `type = "response"`을 이용해야 확률의 예측값이 구해진다.

```{r}
luk_pred_p <- predict(luk_res, type = "response")
luk_pred_p[1:14]
```

각 처리에 따라서 호전기간이 변하면 재발확률이 어떻게 변하는지 에측확률에 대한 그림을 다음과 같이 그려보자. 

먼저  두 처리 그룹에 대하여 호전기간에 대한 값을 1개월부터 24개월까지 새로운 자료를 만들자.

```{r}
t_num = 24
trt_new = c(rep("A", t_num), rep("B", t_num))
remission_new = rep(1:t_num, 2)
luk_new = data.frame(trt = trt_new, remission=remission_new)
head(luk_new,10)
```


새롭개 만든 데이터프레임 `luk_new` 에 예측함수 `predict()` 를 이용하여 예측한 재발확률의 벡터를 만들고 데이터프레임 `luk_new` 에 포함시킨다. 

```{r}
pred_new = predict(luk_res, newdata = luk_new, type = "response")
luk_new$hatp = pred_new 
head(luk_new)
```

이제 패키지 `ggplot2` 를 이용하여 처리에 따라서 호전기간에 따른 예측된 재발확률의 변화를 그림으로 그려보자.

```{r}
ggplot(luk_new, aes(x=remission, y=hatp, color=trt)) + 
  geom_line() + 
  labs(x="remission(month)", y="Probability") 
```


## 예제: 종양 치료 

다음은 @lee2005 의  4장에 나오는 예제이다.

두 종류의 종양(`T`,`M`)이 있는 환자들을 대상으로 3가지 치료 방법(`A`, `B`, `C`)를 
적용하여 종양이 치료되었는지 여부를 조사한 자료이다. 변수 `cured` 와 `uncured` 는 각각 치료된 환자와 그렇지 못한 환자의 수를 나타낸다.

연구자의 관심은 치료율이 종양과 치료법에 따라서 다른지 알아보는데 있다.

```{r}
tumor <- read.csv(text = "
type trt  cured uncured
T A  65   18
M B  100  13
T C  56   38
M A  80   15
T B  29   9
M C  78   22
", sep="", header=TRUE )

tumor
```

먼저 자료에서 종양의 종류(`type`) 과 치료법(`trt`)를 범주형 변수로 정하고 수준(level)과 순서를 정하자.

```{r}
tumor$type <- factor(tumor$type, levels = c("M", "T"))
tumor$trt <-  factor(tumor$trt, levels=c("A", "B", "C"))
str(tumor)
```

이제 다음과 같인 종양의 종류와 치료법을 예측변수로 하는 로지스틱 회귀식을 적합해 보자.

모형식에서 반응값으로 함수 `cbind()` 에 성공의 횟수(`cured`)와 실패의 횟수(`uncured`)를 지정한다.  

```{r}
tumor_res <- glm( cbind(cured, uncured) ~ type + trt, family = "binomial", data=tumor)

summary(tumor_res)
```

앞에서 종양의 종류와 치료 방법에 대한 수준(level)을 만들 때 
종양 `M` 과 치료법 `A` 를 첫 수준으로 놓있기 떄문에 효과에 대한 추정치는 0이 된다.
즉, 나머지 종양과 치료법의 효과는 종양 `M` 과 치료법 `A` 에 대한 상대적인 효과이다.


추정의 결과를 해석하면 다음과 같다. 비교하고자 하는 효과를 제외한 다른 효과들은 모두 같은 효과를 가정하므로 0으로 놓고 계산해도 무방하다. 

- 종양의 종류가 `M` 인 경우의 치료에 대한 오드가 `T` 인 경우의 `r round(exp(0.7216),2)` 배 이다 [$\exp(0.7216)$].
따라서 종양의 종류가 `M` 인 경우가 `T` 인 경우보다 치료 효과가 더 좋다.

$$
\begin{aligned}
& \log   \left [   {\tfrac{P(y=1|M)}{1-P(y=1|M)}} \right ]
-\log \left [ \tfrac{P(y=1|T)}{1-P(y=1|T)} \right ] \\
& \quad = [1.8575 + 0 + 0 ] - [1.8575 -0.7216 + 0] \\
& \quad  =0.7216 
\end{aligned}
$$

- 치료 방법이 `A` 인 경우의 치료에 대한 오드가 `B` 인 경우의 `r round(exp(-0.1288)*100,2)` \% 이다 [$\exp(-0.1288)$].
따라서 치료 방법이 `B` 인 경우가 `A` 인 경우보다 치료 효과가 더 좋다.

$$
\begin{aligned}
& \log   \left [   {\tfrac{P(y=1|A)}{1-P(y=1|A)}} \right ]
-\log \left [ \tfrac{P(y=1|B)}{1-P(y=1|B)} \right ] \\
& \quad = [1.8575 + 0 + 0 ] - [1.8575 + 0 + 0.1288 ] \\
& \quad  = - 0.1228
\end{aligned}
$$


- 치료 방법이 `A` 인 경우의 치료에 대한 오드가 `C` 인 경우의 `r round(exp(0.6795),2)`  배 이다 [$\exp( 0.6795)$].
따라서 치료 방법이 `A` 인 경우가 `C` 인 경우보다 치료 효과가 더 좋다.

$$
\begin{aligned}
& \log   \left [   {\tfrac{P(y=1|A)}{1-P(y=1|A)}} \right ]
-\log \left [ \tfrac{P(y=1|C)}{1-P(y=1|C)} \right ] \\
& \quad = [1.8575 0 + 0 ] - [1.8575  + 0 - 0.6795] \\
& \quad  = 0.6795
\end{aligned}
$$

- 치료 방법이 `B` 인 경우의 치료에 대한 오드가 `C` 인 경우의 `r round(exp(0.8023),2)` 배 이다 [$\exp(0.8023)$].
따라서 치료 방법이 `B` 인 경우가 `C` 인 경우보다 치료 효과가 더 좋다.

$$
\begin{aligned}
& \log   \left [   {\tfrac{P(y=1|A)}{1-P(y=1|A)}} \right ]
-\log \left [ \tfrac{P(y=1|C)}{1-P(y=1|C)} \right ] \\
& \quad = [1.8575 +  0 + 0.1288 ] - [1.8575  + 0 - 0.6795] \\
& \quad  = 0.1228 +  0.6795 = 0.8023
\end{aligned}
$$

이제 종양별, 치료 방법별로 치료의 확률에 대한 예측값을 구해보자.



종양의 종류에 관계없이 치료법 `B` 가 가장 치료 효과가 높다는 것을 알 수 있다.

```{r}
tumor_new <- tumor[,1:2]
pred_new = predict(tumor_res, newdata = tumor_new, type = "response")
tumor_new$hatp = pred_new 
tumor_new %>% arrange(type, trt)
```

여기서 주의할 점은 각 종양과 치료법의 조합에서 구할 수 있는 치료된 환자들의 표본 비율과 로지스틱 회귀에서 나타나는 추정 확률은 약간 차이가 난다. 그 이유는 로지스틱회귀에서는 최대가능도함수 추정법을 사용하여 각 조합의 효과를 추정하기 때문에 단순한 표본 비율과 차이가 날 수 있다. 

