# 포아송 회귀모형 {#poisson}

## 필요한 패키지

```{r}
#| warning: false
#| output: false
#| message: false
#| results: hide
library(tidyverse)
library(ggplot2)
library(epiR)
library(faraway)
library(alr4)
library(MASS)
library(knitr)
library(kableExtra)
library(pscl)
library(here)
```

## 포아송 분포 

반응변수 $y$가 어떤 사건이 일어난 횟수(count)라면 주로 포아송분포를 확률 모형으로 사용한다.

$$ 
P(Y=y) = f(y|\mu)= \frac{ e^{-\mu} \mu^y }{y!}, \quad y=0,1,2,\dots
$$ {#eq-poisson-dist}

포아송 분포는 다음과 같은  중요한 특성을 가지고 있다.

- 만약에  어떤 사건이 일어난 횟수가 몇 가지 가능한 수들 중에 하나라면 (예: $0 \le y \le M$) 포아송분포를 이항분포의 근사(approximation)로 생각할 수 있다. 만약 $n$이크고 성공확률 $p$가 작으면 이항분포는 평균이 $\mu=np$인 포아송 분포와 매우 가깝기 때문에 가능한 횟수가 제한되었다 하더라도 포아송 분포를 적용할 수 있다.

- 사건의 일어난 횟수가 주어진 시간의 길이에 비례하고 다른 사건과 독립이면 포아송 분포를 따른다. 또한 포아송 분포는 두 개의 사건이 일어날 때 시간 간격이 지수분포(exponential distribution)을 따른다면
주어진 시간 간격동안 일어난 사건의 횟수는  포아송 분포를 따른다. 

- $y_i$가 서로 독립이고 평균이 $\mu_i$인 포아송분포를 따른다면 합 $\sum_i y_i$는 평균이 $\sum_i \mu_i$인 포아송분포를 따른다

## 포아송 회귀모형

이러한 포아송 분포에서 나온 반응변수(횟수 $y$)에 대하여 설명변수 $x$의 영향에 대한 회귀분석을 포아송 회귀모형이라고 한다.

포아송 분포의 평균 $\mu$는 양의 실수이고 선형예측식 $\eta= \pmb x^t \pmb \beta$의 범위는 실수이기 때문에 로그함수를 연결함수(link function)으로 이용하여 회귀식을 세운다.

$$ 
 \log E(y|\pmb x_i) =\log \mu(\pmb x_i) = \beta_0 + \beta_1 x_1 + \dots + \beta_p x_p 
$$ {#eq-poisson-predictor}


포아송 회귀모형에서 회귀 계수의 의미를 알아보기 위하여 다음과 같이 하나의 설명변수만 있으며 그 값이 $x=0$ 과 $x=1$ 인 경우에 회귀식을 보자.

$$
\log E(y| x = 1 ) = \log \mu( x = 1) =  \beta_0 + \beta_1, \quad
\log E(y| x = 2) = \log \mu( x = 2) =  \beta_0 + 2\beta_1
$$
따라서 다음과 같은 식이 성립하므로 설명변수 $x$ 가 1 단위 증가하면 반응변수의 평균은 $\exp(\beta_1)$ 배 증가한다는 것을 알 수 있다.

$$
\frac{E(y| x = 2 )}{E(y| x = 1 )}= \frac{\mu( x = 2)} {\mu( x = 1)} = \frac{\exp(\beta_0 + 2\beta_1)}{\exp(\beta_0 + \beta_1) } = \exp(\beta_1)
$$

사실 포아송 분포의 로그가능도함수에서 로그함수가 자연 연결함수임을 쉽게 알 수 있다. 즉, $\pmb y=(y_1,y_2,\dots,y_n)^t$를
서로 독립이고 평균이 $\mu_i = \mu(\pmb x_i)$인 포아송 확률변수라고 한다면 로그가능도함수는 다음과 같다.

$$
\begin{aligned}
l &= \log \prod_{i=1}^n  f(y_i|\mu_i)   \\
   &= \sum_{i=1}^n [y_i \log \mu_i - \mu_i - \log y_i!] 
\end{aligned} 
$$ {#eq-poisson-like}

위에서 볼수 있듯이 충분통계량 $y_i$에 대응하는 모수에 대한 항은 $\log \mu_i$ 로서 이는 로그함수가 자연연결함수임을 나타낸다.
 
회귀계수 $\pmb \beta$의 추정은 로지스틱 회귀와 같이 최대가능도추정법(maximum likelihood estimation)으로 구한다. 
포아송 회귀에서도 최대가능도추정량은 직접 계산으로 구할 수 없기 때문에 수치적인 방법을 이용하여 구한다.

또한 회귀계수에 대한 검정 $H_0: \beta_i=0$은 대표본이론에 의거한 정규근사를 이용한다. 즉 유의수준 $\alpha$에서  t-통계량 $t=\hat \beta_i/se(\hat \beta_i)$의 절대값 $|t|$가 $z_\alpha$보다 크면 귀무가설을 기각한다.


## 편차


포아송 회귀분석에서 편차(deviance) $D$를 구해보기 위하여 포화모형을 생각해보자. 

각 관측값의 평균 $\mu_i$를
자신의 관측값 $y_i$로 추정하는 것이 포화모형이다. 따라서 포화모형의 로그가능도함수는 다음과 같이 주어지고

$$
l_{saturated} = \sum_{i=1}^n [y_i \log y_i - y_i - \log y_i!]  
$$
@eq-poisson-like 으로 주어진 포아송 회귀분석의 로그가능도함수를 빼주면 $D$를 얻을 수 있다.

$$
\begin{aligned}
 D & = 2 [ l_{saturated}(\hat {\pmb \mu} | y)-l_{regession}(\hat {\pmb \mu} | y) ] \\
  & = 2 \sum_{i=1}^n [y_i \log y_i - y_i - \log y_i!]  
  - \sum_{i=1}^n [y_i \log {\hat \mu}_i - {\hat \mu}_i - \log y_i!]   \\
  &= 2 \sum_{i=1}^n [ y_i \log (y_i / {\hat \mu}_i) - (y_i - {\hat \mu}_i) ]
 \end{aligned}
$$

또한 모형의 적합성을 측정하는 양으로서 $\chi^2$-통계량을 사용할 수 있다.


$$
\chi^2 = \sum_{i=1}^n \frac{(y_i - \hat \mu_i)^2}{\hat \mu_i} 
$$

로지스틱 회귀에서와 비슷하게 포아송 회귀분석에서도 과포화(overdispersion)가 나타날 수 있다.  즉, 포아송 모형의 가정은 평균과 분산이 같은 것인데 ($\mu_i=E(y_i)=Var(y_i)$) 이러한 가정은
실제 자료 분석에서 많은 경우에 만족하지 않을 수 있으며  과포화가 나타난다 

$$
E(y_i)= \mu_i, \quad \text{ but} \quad Var(y_i) > \mu_i 
$$

이렇게 과포화가 나타나는 경우에는 산포모수(dispersion parameter) $\phi$를 추정하여 회귀계수의 표준오차 계산에 반영해주어야 한다. 산포모수는 $\chi^2$통계량을 통하여 추정할 수 있다.

$$ \hat \phi = \frac { \chi^2}{n-p} $$

## 발생율 모형

어떤 사건이 일어날 횟수는 집단이나 시간의 크기(size)에 의존할 수 있다. 예를 들어 각 도시의 1년 범죄 발생 횟수는 그 도시의 인구수나 크기에 비례하게 된다. 

이러한 모형은 이항분포를 이용하여 분석할 수 도 있지만 사건의 발생확률이 매우 작고 집단의 크기가 크면 포아송 근사를 통한 분석도 가능하다. 또한 어떤 경우에는 집단의 크기에 대한 정보가 부족할 수 있다.

이러한 비율에 대한 회귀모형을 발생율 모형(rate models) 로 부르며 식으로 나타내면 아래와 같고

$$ 
\log \frac {\text{ 발생횟수} } { \text{집단의 크기} } = \pmb x^t \pmb \beta $$ 

이는 다시 발생횟수에 대한 포아송 회귀모형의 형태로 나타내면 다음과 같이 쓸 수 있다.

$$ 
\log \text{ 발생횟수} =  (1)(\log \text{집단의 크기}) +  \pmb x^t \pmb \beta 
$$

따라서 발생횟수에 대한 포아송 회귀분석을 적합할 때 집단의 크기를 안다면 그 $\log$ 변환값을 회귀식에 포함하여 적합할 수 있다. 위의 식에서 알 수 있듯이 크기의 $\log$ 변환변수는 회귀계수를 강제로 1로 놓는 제약을 둘 수 있다. 이러한 변수를 오프셋 변수(offset variable)이라고 한다.


## 음이항 분포

베르누이 독립시행에서 $k$번째의 성공까지의 시행회수 $z$는 음이항 분포(negative bionomial)을 따른다. 음이항분포는 포아송 분포에서 모수가 감마를 따를 때 근사분포로 사용될 수 있다.


$$ 
P(z) = {{z-1}\choose {k-1}} p^k (1-p)^{z-k},\quad z=k,k+1,\dots 
$$ {#eq-negative-binom}

위의 분포에서 확률 변수와 모수를 다시 아래와 같이 정의하면

$$ 
y=z-k, \quad p= \frac{1}{1+\alpha} 
$$

$y$의 확률분포는 다음과 같고

$$ 
P(y) = {{y+k-1}\choose {k-1}} \frac{\alpha^y}{(1+\alpha)^{y+k}},\quad y=0,1,2,\dots 
$$

따라서 $y$의 평균과 분산은 다음과 같이 주어진다.

$$
E(y) = \mu =k\alpha, \quad Var(y) = k\alpha + k\alpha^2= \mu + \mu^2/k 
$$

또한 로그가능도함수는 다음과 같이 주어지고

$$ 
l= \sum_{i=1}^n \left ( y_i \log \frac{\alpha}{1+\alpha} -k \log (1+\alpha) + \sum_{j=0}^{y_i-1} \log (j+k) -\log y_i! \right ) 
$$

연결함수는 다음과 같다.
 
 $$ 
 \log \frac{\alpha}{1+\alpha} = \log \frac{\mu}{\mu+k} = \eta=\pmb x^t \pmb \beta 
 $$
보통의 경우 $k$는 고정된 상수로 생각할 수도 있고 또는 모수로 보고 추정할 수 도 있다. 


## 영과잉모형

어떤 사건의 발생횟수에 대한 자료를 수집할 떄 0이 비정상적으로 많이 나타나는 경우가 있다.

만약 발생횟수의 분포를 포아송분포(@eq-poisson-dist)로 가정하면 0이 관측될 확률은 크지 않다.
 
$$
P(y=0) =  e^{-\mu} 
$$

자료에서 0의 발생 빈도가 비정상적으로 많은 자료를 영과잉자료(zero inflated data)라고 하며 이러한 자료에 포아송 분포를 그대로 적용하면 회귀 계수의 추정량에 편이(bias)가 발생할 수 있으며 과포화(overdispersion)가 발생하는 등  여러 가지 문제가 생긴다.

발생횟수에 0이 많은 이유는 매우 다양하다.  0이 많이 발생하는 대표적인 이유를 살펴보자.

- 외부 요인에 의하여 사건의 발생이 제약을 받는 경우
 
- 발생은 했는데 관측이 안된 경우
 
- 원래 0이 많은 경우

이렇게 0 과잉 자료를 분석할 수 있는 대표적인 모형은 영과잉 포아송 모형(zero inflated poission model; ZIP)이다 

확률변수 $y_i$를 사건의 발생 회수라고 하면 ZIP 모형에서 0이 관측될  확률을 다음과 같이 나타낼 수 있다.

$$ 
P(y=0) = P(\text{ False zeros }) + [1-P(\text{ False zeros })] P(\text{ count process gives a zero }) 
$$

즉 0이 관측될 확률은 잘못된 0이 관찰 될 확률과 원래 확률 과정에서 0이 관찰 될 확률의 조합(mixture)으로 나타난다. 이제 $i$번째 관측에서 잘못된 0이 관찰 될 확률을 $\pi_i$라 하면 

$$ 
P(y_i=0) = \pi_i + (1-\pi_i) P(\text{ count process gives a zero }) 
$$

더 나아가 확률 과정이 평균이 $\mu_i$인 포아송 분포를 따른다고 가정하고

$$
\begin{aligned}
P(y_i=0) &  = \pi_i + (1-\pi_i) P(y_i=0 | \mu_i) =  \pi _i+ (1-\pi_i) e^{-\mu_i} \\
P(y_i=k) &  =  P(y_i=k | \mu_i)  =  (1-\pi_i)\frac{ e^{-\mu_i} \mu_i^{y_k} }{y_k!}, \quad k=1,2,\cdots 
\end{aligned}
$$

위의 분포에서 $y$의 평균과 분산을 구해보면 다음과 같이 주어진다.

$$
\begin{aligned}
E(y_i) &  =   (1-\pi_i)\mu_i  \\
Var(y_i) &  =   (1-\pi_i)\mu_i + (1-\pi_i)\pi_i \mu_i^2 
\end{aligned}
$$

위의 식에서 볼 수 있듯이 영과잉 포아송 모형은 과포화들 보인다 

$$ Var(y_i) > E(y_i) $$

영과잉 포아송 모형에 대한 회귀분석은 다음 두 모형을 동시에 고려하는 모형이다.

- 잘못된 0이 관측될 확률 $\pi_i$에 대한 로지스틱 회귀모형
- 발생회수에 대한 포아송 회귀모형

$$
\begin{aligned}
 \log \frac{\pi_i} {1-\pi_i}  &  = {\pmb x}_b^t {\pmb \beta}_b  \\
 \log \mu_i &  =  {\pmb x}_p^t {\pmb \beta}_p  
 \end{aligned}
$$  


## 예제


### Galapagos 군도의 거북이

Galapagos 군도에 있는 30개의 섬에서 사는 거북이의 개체 수 `Species` 를 반응변수 $y$로하고 5개의 지리적 변수를 예측변수로 하는 Poisson 회귀식을 적합하려고 한다. 이 예제는 교재 @faraway2016ext 57페이지에 있는 예제이다.

데이터 `gala` 를 구성하는 변수들은 다음과 같다.

- `Species`: the number of plant species found on the island
- `Endemics` : the number of endemic species (아래 분석에서 제외)
- `Area` : the area of the island (km$^2$)
- `Elevation` : the highest elevation of the island (m)
- `Nearest` : the distance from the nearest island (km)
- `Scruz` : the distance from Santa Cruz island (km)
- `Adjacent` : the area of the adjacent island (square km)

```{r}
gala_2 <- gala[,-2]
head(gala_2)  %>%
  kbl() %>%
  kable_styling( full_width = F)
```
데이터를 일반적인 선형모형과 반응변수에 제곱근 변환을 적용한 결과는 다음과 같다.

```{r}
modl <- lm(Species ~ . , gala_2)
plot(modl, 1)
summary(modl)
```

```{r}
modt <- lm(sqrt(Species) ~ . , gala)
plot(modt, 1)
summary(modt)
```



포아송 회귀모형을 적합한 결과는 다음과 같다. 

```{r}
modp <- glm(Species ~ .,family=poisson, gala_2)
summary(modp)
```


### 세포의 비정상성

세포(`cells`)에 감마 방사능을 쏘였을 떄 비정상성(`ca`)를 나타내는 횟수에 대하여 발생율 모형을 적합시켰다. 예측변수는 방사능의 양(`doseamt`)와 비율(`doserate`)이다. 여기서 세포의 수(`cells`)를 오프셋 변수(offset variable)로 사용한다. 이 예제는 교재 @faraway2016ext 61페이지에 있는 예제이다.

- `cells` : Number of cells in hundreds
- `ca` : Number of chromosomal abnormalities
- `doseamt` : amount of dose in Grays
- `doserate` : rate of dose in Grays/hour

```{r}
head(dicentric) %>%
  kbl() %>%
  kable_styling( full_width = F)
```

다음 표는 방사능의 양(`doseamt`)와 비율(`doserate`)의 조합에 따라 비정상 세포의 비율을 나타낸다.

```{r}
round(xtabs(ca/cells ~ doseamt+doserate, dicentric),2)
```

```{r}
with(dicentric,interaction.plot(doseamt, doserate, ca/cells, legend= FALSE))
```


먼저 일반적인 선형모형을 적용하고 잔차분석을 수행하자.

```{r}
lmod <- lm(ca/cells ~ log(doserate)*factor(doseamt), dicentric)
summary(lmod)
plot(residuals(lmod) ~ fitted(lmod),xlab="Fitted",ylab="Residuals")
abline(h=0)
```

위의 잔차분석에서는 등분산성이 의심되는 결과가 나타난다.

이제 `doseamt` 를 범주형 자료로 만들고 세포의 갯수(`cells`) 를 다음과 같이 `log` 변환하여
독립변수에 포함시키자.  이제 반응변수는 비정상 세포의 비율이 아니라  비정상 세포의 갯수이다.

```{r}
dicentric_1 <- dicentric
dicentric_1$dosef <- factor(dicentric_1$doseamt)
pmod <- glm(ca ~ log(cells)+log(doserate)*dosef,  family=poisson, dicentric_1)
summary(pmod)
```

이제 다음과 같은 관계에 따라서 세포의 갯수(`cells`)를 오프셋 변수로 다시 적합시켜보자.

$$
\log (\text{ca}/ \text{cell}) = {\pmb x}^t {\pmb \beta} 
\Leftarrow 
\log (\text{ca} ) = \log(\text{cell}) + {\pmb x}^t {\pmb \beta} 
$$


```{r}
rmod <- glm(ca ~ offset(log(cells))+log(doserate)*dosef,  family= poisson, dicentric_1) 
summary(rmod)
```
### 국립공원 방문자

국립공원에서 일하는 야생동물 연구원은 공원방문자들이 얼마나 많은 수의 고기(fish)를 잡는지 알고 싶어한다.공원방문자는 공원을 떠날 때 다음과 같은 설문들에 대하여 답하였다. 총 250명의 방문자(group)가 설문에 응답하였다. 이 예제는 교재 @faraway2016ext 94페이지에 있는 예제이다.

- 며칠동안 공원에 머물렀는가?
- 같이 공원에 온 사람들은 총 몇 명인가? (`persons`)
- 같이 공원에 온 사람들 중에 어린이는 몇 명인가? (`child`)
- 공원 방문중에 낚시를 하였는가?
- 낚시를 하였다면 고기를 몇 마리 잡았는가?  (`count`)
- 공원을 방문할 떄 캠핑카를 가지고 왔는가? (`camper`)
 
공원에 방문한 사람들 중에 낚시를 하지 않은 사람들이 많기 때문에 많은 수의 그룹이 잡은 고기의 수가 0이다.

위의 자료를 영과잉모형으로 분석하기 위하여 다음과 같이 자료를 부르고 히스토그램을 그려보자. 

```{r}
zinb<-read.csv(here::here("data/fish.csv"))
head(zinb)  %>%
  kbl() %>%
  kable_styling( full_width = F)
```



```{r}
zinb_1 <- within(zinb, {
    nofish <- factor(nofish)
    livebait <- factor(livebait)
    camper <- factor(camper)
})

summary(zinb_1)
```

```{r}
ggplot(zinb_1, aes(count)) + geom_histogram() 
```


```{r}
ggplot(zinb, aes(count)) + geom_histogram() + scale_x_log10() +ggtitle("x-axis is log scale")
```


다음은 영과잉 포아송모형을 적합한 결과이다. 0에 대한 로지스틱 회귀에서 사용하는 독립변수는 persons이다.

```{r}

zip1 <- pscl::zeroinfl(count ~ child + camper | persons, data = zinb_1)
summary(zip1)
```




다음은 일반적인 포아송모형을 적합한 결과이다.

```{r}
pois1 <- glm(count ~ child + camper, family = poisson, data = zinb_1)
summary(pois1)
```

영과잉 모형과 일반적인 포아송 모형의 적합도를 비교하는 가설검정은 Vuong test 를 이용하여 다음과 같이 수행할 수 있다. 아래에서 p-값이 매우 작은 것은 영과잉 모형이 더 적절함을 나타낸다.

```{r}
pscl::vuong(pois1, zip1)
```